最高法院刑事判決　　　　　　一○○年度台上字第三一○七號
上　訴　人　黃世昌
選任辯護人　賴錦源律師
上列上訴人因妨害性自主案件，不服台灣高等法院台中分院中華
民國一００年三月二十九日第二審判決（九十九年度上訴字第一
八三八號，起訴案號：台灣南投地方法院檢察署九十七年度偵字
第二０四九號），提起上訴，本院判決如下：
    主  文
上訴駁回。
    理  由
按刑事訴訟法第三百七十七條規定：上訴於第三審法院，非以判
決違背法令為理由，不得為之；是提起第三審上訴，應以原判決
違背法令為理由，係屬法定要件。如果上訴理由書狀並未依據卷
內訴訟資料具體指摘原判決不適用何種法則或如何適用不當，或
所指摘原判決違法情事，顯與法律規定得為第三審上訴理由之違
法情形不相適合時，均應認其上訴為違背法律上之程式，予以駁
回。上訴人黃世昌上訴意旨略稱：(一)、檢察官以誘導方式訊問被
害人Ａ女（姓名、年籍詳卷）：「黃世昌除了動手摸你之外，有
無其他行為？」Ａ女答：「沒有。他污辱我（台語）。」原審憑
主觀意識解釋污辱為強暴之意思，違反證據法則。又Ａ女身上衣
物、褲子雖送內政部警政署刑事警察局（下稱刑事警察局）鑑驗
，卻缺Ａ女之內褲未送驗，與一般性侵案件會將內褲送檢驗之常
情有違。證人曹黃○○警詢時已表明未看到上訴人帶Ａ女回家，
只聽到有人叫門的聲音，原判決卻認曹黃○○警詢時之陳述有證
據能力，其以臆測認定事實，有違事理。另Ａ女之驗傷診斷書記
載外陰部無外傷，僅處女膜有陳舊撕裂傷，足見Ａ女當時未遭強
制性交。(二)、扣案水果刀鑑驗結果並無Ａ女血液細胞反應，原判
決認定得作為證據。但未說明其理由，亦有可議。(三)、依卷附照
片顯示，案發當日上訴人僅隨身穿一件襯衫，在夏天中午時分，
與黃○○及Ａ女等人一起喝酒，Ａ女在喝酒過程中知悉上訴人兩
胸間有一顆痣之特徵，非不可能。又上訴人生殖器上靠腰部之部
位亦有一將近五公分大之胎記。茍上訴人真與Ａ女發生親密行為
，Ａ女應有目睹，何以未說出？足見Ａ女之證詞不足採。原審對
於證據證明力之判斷，違背經驗法則與論理法則。(四)、原判決採
信Ａ女所稱上訴人對其強制性交但未射精之指訴，及所謂經警員
呼叫、敲門十幾分鐘，才讓Ａ女開門，上訴人有充裕時間清洗使
用之兇器水果刀，而以扣案水果刀上微物檢體檢驗結果，雖未發
現Ａ女血液細胞反應，仍難執為上訴人有利認定之推測，顯然前
後矛盾，違背事理。蓋上訴人對Ａ女強制性交至警方尋獲Ａ女止
，時間匪短，上訴人既持刀脅迫Ａ女強制性交得逞，何以未射精
洩慾？且時間充裕，既知清洗兇器水果刀掩飾罪證，何以仍將水
果刀留在現場被查扣？足見原審排斥對上訴人有利之證據不採，
逕為上訴人不利之認定，其採證違背法令。(五)、上訴人所辯案發
當日因喝酒甚多不勝酒力，上訴人回家進大門後即在庭院菜園中
大量嘔吐，醉倒於庭院中，未進入屋內一節，與證人楊○○在警
詢之陳述不符，原審未傳訊在黃○○住處一起飲酒之蘇○○作證
調查釐清，遽為上訴人不利之認定，尚嫌速斷。(六)、檢察官訊問
Ａ女：「你說上訴人對你侮辱及強暴之意思是否指黃世昌以他尿
尿的地方插入你尿尿的地方？」Ａ女稱：「是。」檢察官似為誘
導訊問，對照Ａ女有智能障礙之情形下，其供述自不能憑採。又
Ａ女陳述前後矛盾，辯護人聲請傳訊Ａ女及勘驗Ａ女偵訊光碟，
在Ａ女屢傳不到，無法釐清下，原審駁回上訴人證據調查之聲請
，遽為上訴人不利之判決，仍屬調查未盡等語。
惟查：證據之取捨與其證明力之判斷，以及事實有無之認定，屬
事實審法院之職權，苟其取捨證據與判斷證據證明力並不違背經
驗法則及論理法則，即不容任意指為違背法令，而執為第三審適
法之上訴理由。原判決綜合全案卷證資料，本於事實審法院之推
理作用，認上訴人有其事實欄所載犯行，因而維持第一審論上訴
人以攜帶兇器對於心智缺陷之女子以強暴之方法而為性交（累犯
）罪，量處有期徒刑八年六月，並將扣案上訴人所有，供犯罪所
用之水果刀一把依法宣告沒收。已敘明憑以認定之證據及理由，
並就卷內相關證據之證據能力及其取捨，詳加論述說明，復對上
訴人否認犯罪所辯各節，如何係飾卸之詞，均不足採，詳加說明
指駁。所為論斷，俱有卷存證據資料可資覆按。原判決綜合相關
證據調查之結果而為判斷，敘明Ａ女在檢察官偵訊時依序證稱：
1.「他強暴我，他脫我的褲子。」2.「（問：黃世昌除了動手摸
你之外，有無其他行為？）他拉我到房間，脫我的衣服，拿刀子
砍我。」3.「（問：黃世昌是否脫下你的褲子及黃世昌自己的褲
子？）都有。他污辱我（台語）。」4.「（問：黃世昌脫下你跟
他自己的褲子之外，有無再作其他的動作？）沒有。他污辱我（
台語）。」5.「（問：黃世昌脫下你的褲子之外，有無再作其他
的行為？）沒有。」6.「（問：你說對你污辱及強暴的意思，是
否指黃世昌以他尿尿的地方插入你尿尿的地方？）是。」等語。
單就Ａ女上開4.5.所述「（問：黃世昌脫下你跟他自己的褲子之
外，有無再作其他的動作？）沒有。他污辱我（台語）」、「（
問：黃世昌脫下你的褲子之外，有無再作其他的行為？）沒有。
」部分觀察，所述內容似有矛盾。然綜觀Ａ女全部證述內容，Ａ
女在為此部分陳述之前後，一再證述「他強暴我」、「他污辱我
（台語）」、「黃世昌以他尿尿的地方插入我尿尿的地方」，其
實際涵意均指證上訴人對其強制性交；參照檢察官前於2.之提問
及Ａ女之回答「（問：黃世昌除了動手摸你之外，有無其他行為
？）他拉我到房間，脫我的衣服，拿刀子砍我。」Ａ女於提問4.
5.之回答「黃世昌沒有再作其他的行為」，應係指上訴人未再為
與「持刀砍人、脫衣服」等相類似之行為。Ａ女雖為中度智障之
人，但其在檢察官偵查中之證述，實質上並無矛盾，對於上訴人
對其強制性交之事，能以上訴人「強暴我」等不同言詞表達，可
見其表達能力雖不通順但無障礙。經審酌上開筆錄內容，認上訴
人及其辯護人所為「Ａ女在偵查中之陳述前後矛盾，不得作為證
據」之主張，不足以釋明Ａ女在檢察官偵訊時所為之證詞，有任
何客觀具「顯有不可信」之情形。又查無證據顯示Ａ女偵訊時之
證詞係遭受強暴、脅迫、詐欺、利誘等外力干擾情形，或在影響
其心理狀況致妨礙渠等自由陳述等顯不可信之情況下所為，應認
Ａ女在檢察官偵訊時所為之證詞有證據能力；該項證據能力之判
斷，核與證據法則無違。又Ａ女為有心智缺陷之人，對語言之理
解及表達能力，較諸常人遲緩，檢察官調查事實真相，於偵訊時
為適當之訊問，乃屬必要，尚難指為誘導訊問。上訴意旨任意指
摘偵查時檢察官為誘導訊問，Ａ女在偵查中之陳述應無證據能力
，原判決採為論罪證據，且主觀解釋Ａ女所稱「污辱我」為「強
暴」之意思，違反證據法則云云；均難認係具體指摘之合法上訴
第三審理由。原判決又說明Ａ女於第一審及原審審理中均經二次
合法傳喚皆未到庭，經囑託台灣雲林地方法院檢察署、雲林縣警
察局西螺分局派警拘提未獲，據實施拘提之警員報告：「經按址
前往拘提未遇」、「經警員親自至被拘人住所均未遇其人，致無
法拘提到案」等語。有第一審及原審法院送達證書各二紙及台灣
雲林地方法院檢察署函、雲林縣警察局西螺分局拘提報告書各一
份在卷可憑。堪認Ａ女已因所在不明致法院傳訊無著。審酌Ａ女
先前於警詢中所為陳述時，距離案發時間較近，在當時情況下所
為之陳述應較接近真實有所依據，而具有較可信之特別情況，且
屬證明上訴人犯罪事實之存在所必要，應有證據能力，該論斷亦
符合刑事訴訟法第一百五十九條之三第二款之規定。上訴意旨指
原審駁回其聲請傳訊Ａ女作證，尚有誤會。另上訴人並未陳明檢
察官偵訊筆錄與錄音光碟有何不符，原審未依其聲請勘驗Ａ女之
偵訊光碟，亦難指為調查未盡，而執為上訴第三審之適法理由。
再警員將上訴人之唾液與自Ａ女左側乳房擦拭之採證棉棒送請刑
事警察局為ＤＮＡ型別鑑定結果，認Ａ女左側乳房擦拭棉棒ＤＮ
Ａ與上訴人ＤＮＡ─ＳＴＲ型別相符，該型別在台灣地區中國人
分布機率預估為九‧四０〤一０之負十七次方，有該局九十七年
七月二十二日刑醫字第００００００００００號鑑驗書在卷可稽
；而Ａ女於警詢中以手指輔助娃娃做出性交行為之表示，並指稱
：上訴人兩胸（肋）中間有一顆痣之特徵等語。而上訴人兩肋中
間確有一顆痣，亦有卷附Ａ女指認上訴人上開部位照片三幀可憑
。衡諸該顆痣位置係位於上訴人兩肋之間，且依上訴人頸間之日
晒痕跡，須褪下上衣始得窺見，佐以上訴人警詢時自承案發當日
與Ａ女係首次見面，Ａ女斷無可能在此之前得知上訴人該隱密之
特徵。因認Ａ女與上訴人應有親密身體接觸，故Ａ女左側乳房殘
留與上訴人相符之ＤＮＡ，且能指認上訴人身體之前開特徵，而
採為上訴人斷罪基礎之部分證據，均非無據。至扣案Ａ女之短袖
上衣、短褲及胸罩各一件，係警員依性侵害犯罪防治法有關取證
之規定所扣押之物，縱未扣押Ａ女之內褲，乃取證有無疏漏之問
題，與本件事實認定及判決結果無影響，難據為上訴人有利之認
定。其他上訴意旨，徒就原審採證認事及對證據證明力判斷等職
權之適法行使，或對原判決已論斷明白之事項，任意指摘違背法
令；或對部分與事實認定及判決結果無影響之枝節問題，仍為單
純事實之爭辯，均與法律規定得為第三審上訴理由之違法情形不
相適合。應認上訴人之上訴違背法律上之程式，予以駁回。
據上論結，應依刑事訴訟法第三百九十五條前段，判決如主文。
中    華    民    國  一○○  年    六    月    九    日
                      最高法院刑事第六庭
                          審判長法官  洪  文  章  
                                法官  王  居  財  
                                法官  郭  毓  洲  
                                法官  沈  揚  仁  
                                法官  蘇  振  堂  
本件正本證明與原本無異
                                      書  記  官  
中    華    民    國  一○○  年    六    月   十四   日
                                                      V